---
title: "Proceso de Análisis de datos para ejercicio de práctica de la Posición de Especialista en Datos"
author: "Luis Muñoz"
date: '2024-03-15'
output: html_document
---

```{r setup, include=FALSE}
knitr::opts_chunk$set(echo = TRUE)

if(!require(pacman))install.packages("pacman")
p_load(dplyr, 
       here,
       readxl,
       stringr,
       kableExtra)
```



## Introducción:
Este informe presenta el proceso utilizado para responder a las preguntas planteadas en la primera parte del ejercicio práctico para la entrevista de la posición de Especialista en Datos (Data Specialist) para el Fideicomiso de Salud Pública.

## Importación de datos
Los datos que se proveyeron en el archivo "Datos para ejercicio práctico-Data Specialist.xlsx" fueron importados.
```{r import_data, echo=TRUE}
# Importación de datos
args <- list(input = here("exercise/input/Datos para ejercicio práctico-Data Specialist.xlsx"))
             
datos_PRPHT_orig <- read_excel(args$input)

datos_PRPHT <- datos_PRPHT_orig
```

## Limpieza de datos preliminar
```{r data_cleaning, include=FALSE}
# Revision
head(datos_PRPHT) 
summary(datos_PRPHT) 
str(datos_PRPHT)

## Verificar duplicados
duplicated(datos_PRPHT)

## Verificar valores unicos en cada variable
lapply(datos_PRPHT, unique)
```

Se llevó a cabo una limpieza preliminar de los datos.

1. **Eliminación de espacios adicionales:** Se eliminaron los espacios adicionales que puedan estar presentes al principio o al final de las palabras en todo el banco de datos.

2. **Normalización de mayúsculas y minúsculas:** Se cambiaron todas las palabras a minúsculas y se capitalizará únicamente la primera letra de cada palabra.

3. **Cambio de tipo de dato:** Dado que la mayoría de las categorías son definidas, se cambiaron el tipo de dato de las variables categóricas de tipo carácter a factor.

Nota: La variable fecha_referido esta en el formato correcto y almacena información temporal

```{r echo=TRUE}
# Implementación de cambios
datos_PRPHT <- datos_PRPHT %>%
  mutate_all(~str_squish(.)) %>% # Eliminar espacios adicionales
  mutate_all(~str_to_sentence(.)) %>% # Capitalizar primera letra
  mutate_all(na_if, "NA") %>% # Caracteres a NA values
  mutate_at(vars(-fecha_referido), as.factor) # Tipo factor exepto fecha_referido 

```

## Preguntas


### 1. ¿Cuántos tipos de referidos se realizaron? 
Según los datos recopilados, se observa que se documentaron **`r datos_PRPHT %>%  group_by(tipo_referido) %>% summarise(n = n()) %>% n_distinct()`** tipos de referidos: "Condición de salud" y "Servicios sociales".
```{r data_analysis, echo=FALSE}
datos_PRPHT %>% 
  group_by(tipo_referido) %>% 
  summarise(n = n()) %>% 
  n_distinct()

datos_PRPHT %>% distinct(tipo_referido)
```


### 2. ¿Cuántos referidos de condición de salud se documentaron? 
```{r include=FALSE}
total_referidos <- datos_PRPHT %>% 
  summarise(total_referidos = sum(!is.na(tipo_referido)))


referidos_condicion_salud <- datos_PRPHT %>%
  filter(tipo_referido == "Condición de salud") %>%
  summarise(count = n())
```
Según la variable de tipos de referidos, se registraron un total de **`r total_referidos`** referidos. De estos, **`r referidos_condicion_salud`** están relacionados exclusivamente con referidos por condición de salud.
```{r echo=FALSE}
datos_PRPHT %>% group_by(tipo_referido) %>% 
  summarise(n = n()) %>% kable("html") %>%
  kable_styling()
```


### 3. ¿Cuáles servicios sociales se identificaron en el Municipio de Culebra?
```{r message=FALSE, warning=FALSE, include=FALSE}
total_referidos_culebra <- datos_PRPHT %>% filter(municipio_rs == "Culebra") %>% 
  summarise(count = n())

servicios_sociales_culebra <- datos_PRPHT %>% 
  filter(municipio_rs == "Culebra" & tipo_referido == "Servicios sociales") %>% 
  summarise(n = n())
```
En el municipio de Culebra se registraron un total de **`r total_referidos_culebra`** referidos. De estos, **`r servicios_sociales_culebra`** correspondena servicios sociales. **Los servicios sociales identificados en Culebra fueron "Alimentos" y "Empleo o ingresos".**
```{r echo=FALSE, message=FALSE, warning=FALSE}
datos_PRPHT %>% 
  group_by(municipio_rs,tipo_referido,servicios_sociales) %>% 
  summarise(n = n()) %>% 
  filter(municipio_rs == "Culebra") %>% 
   kable("html") %>%
  kable_styling()
```


#### 4. Evalué las variables llamadas: municipio_rs, condición de salud y tipo de referido e identifiqué incongruencias o errores. De encontrar incongruencias o errores explique cuales son, y cómo mejorar la recopilación de datos para que no vuelvan a ocurrir esos errores. 

#### Variable: `condición_salud`
Se observan errores ortográficos y categorías que no se ajustan a la lógica esperada en la variable. Categorías como "Servicios de ama de llaves" y "Deuda en el servicio de energía" no parecen corresponder a condiciones de salud. Es necesario revisar y corregir estas categorías.
```{r echo=FALSE, warning=FALSE}
datos_PRPHT %>% distinct(condicion_salud) %>% 
  arrange(desc(condicion_salud))   # Errores a corregir y otros a valores NA
```


#### Variable: `tipo_referido`
No se observan errores en las categorias de esta variable. Las categorías son apropiadas.
```{r echo=FALSE, warning=FALSE}
datos_PRPHT %>% distinct(tipo_referido) # No errores
```


##### Nota: Las recomendaciones para mejorar la recopilación de datos para que no vuelvan a ocurrir esos errore se presentán en el documento original. 


### 5.	Cree categorías para la variable condicion_salud
Propongo crear categorías para la variable `condicion_salud` con el fin de corregir errores de ortografía y ajustar aquellas que no siguen la lógica esperada. Los errores ortográficos serán corregidos, mientras que aquellos valores que no se ajusten a la lógica esperada serán marcados como NA para su revisión y corrección posterior. Otra opción podría ser asignar estos valores NA como "otros".

Además, realicé cambios en la variable `municipio_rs` para corregir los valores que no corresponden a municipios de Puerto Rico. Estos valores serán convertidos en NA para su revisión y corrección posterior.

```{r}
# Implementación de cambios 

## Cambios en variable condición salud
datos_PRPHT <- datos_PRPHT %>%  
  mutate(condicion_salud = 
           case_when(str_detect(condicion_salud, "^Nutri") ~ "Nutrición", 
                     condicion_salud %in% c("Servicios de ama de llaves",
                                            "Deuda en el servicio de energia electrica") ~  NA, 
                     TRUE ~ condicion_salud))

## Cambios en variable municipio_rs
datos_PRPHT <- datos_PRPHT %>% 
    mutate(municipio_rs = 
             case_when(municipio_rs %in% c("La plata", "Nueva york", "San luis") ~  NA,
                     TRUE ~ municipio_rs))

## Revisión de cambios 
datos_PRPHT %>% select(objectid,municipio_rs,condicion_salud) %>% head()
```


### 6.	Menciones dos recomendaciones que usted daría como analista de datos para mejorar la base de datos. 

##### Nota: Las recomendaciones se presentán en el documento original. 